【裁判字號】    97,簡上,41
【裁判日期】    980819
【裁判案由】    確認租賃關係不存在
【裁判全文】
臺灣屏東地方法院民事判決              97年度簡上字第41號
上  訴  人  乙○○
訴訟代理人  李慶榮律師
訴訟代理人  孫守濂律師
上  訴  人  丙○○
被上訴人    中國人壽保險股份有限公司
法定代理人  甲○○
訴訟代理人  黃如流律師
上列當事人間確認租賃關係不存在事件，上訴人對於中華民國97
年3 月27日本院96年度屏簡字第472 號第一審判決提起上訴，本
院於民國98年8 月5 日言詞辯論終結，判決如下：
    主      文
上訴駁回。
第二審訴訟費用由上訴人負擔。
    事實及理由
一、按確認法律關係之訴，非原告有即受確認判決之法律上利益
    者，不得提起之，民事訴訟法第247 條第1 項前段定有明文
    。上開條文所謂即受確認判決之法律上利益，係指因法律關
    係之存否不明確，致原告在私法上之地位有受侵害之危險，
    而此項危險得以對於被告之確認判決除去之者而言，故確認
    法律關係成立或不成立之訴，苟具備前開要件，即得謂有即
    受確認判決之法律上利益，縱其所求確認者為他人間之法律
    關係，亦非不得提起（最高法院42年台上字第1031號判例要
    旨參照）。查本院94年度執字第17090 號清償債務強制執行
    事件，債權人為被上訴人（即原審之原告），因上訴人乙○○（即原審被告）於本院執行拍賣坐落屏東縣高樹鄉○○段
    170 之1 、171 地號土地及其上同段343 建號建物（門牌號
    碼：屏東縣高樹鄉○○路124 之15號，以下簡稱系爭房屋）
    時，主張與被上訴人丙○○（即原審被告）間有租賃關係存
    在，並聲明異議，本院於定拍賣條件時乃註明拍定後不點交
    ，致無人應買而流標，損害被上訴人之債權，有被上訴人提
    出之本院拍賣公告、執行處函文及所附之異議狀繕本可稽，
    且經本院依職權調閱上開執行卷宗查核屬實。是堪認被上訴
    人對上訴人間就系爭房地之租賃關係存否，有即受確認判決
    之法律上利益，合先敘明。
二、被上訴人部分：
（一）原審起訴主張：
  1、上訴人丙○○於民國87年11月10日與其訂立消費借貸契約
    ，並為擔保借款之清償，將其所有之系爭房地提供予其設定
    抵押權。然上訴人丙○○自94年6 月16日起即未依約償還借
    款，其乃向本院聲請准予拍賣抵押物，准許後並聲請強制執
    行，而由本院以94年度執字第17090 號執行拍賣。惟上訴人
    丙○○恐系爭房地遭第三人拍定而點交，竟勾串上訴人乙○○（當時為上訴人丙○○配偶之弟弟），由上訴人乙○○向
    本院提出異議狀，稱上訴人丙○○於83年7 月25日向其借款
    新台幣（下同）2,000 萬元，嗣上訴人丙○○請求塗銷抵押
    權，同時將系爭房地以每月2 萬元之租金，不定期出租予上
    訴人乙○○居住，至所借款項清償完畢止。惟上訴人丙○○
    於設定抵押權前，曾出具同意書並於同意書中切結：「供押
    之不動產於提供及辦妥設定抵押權之時，確無任何租賃、借
    貸關係及他項權利之存在，亦無被第三人占有等情事…如有
    不實，致貴公司受有損害，願負一切賠償責任」（詳同意書
    第1 條），被上訴人亦曾於設定抵押權前派員至現場勘明，
    並無第三人居住系爭房地內。況若換算上訴人丙○○積欠上
    訴人乙○○之債務金額，其租賃關係之租期長達1,000 個月
    ，即83餘年，遠遠高於建築物之正常使用年限，顯見上訴人
    主張悖於常理，實不足採。
 2、按「事實為法律關係發生之特別要件者，在消極確認之訴，
    應由被告就其存在負舉証之責任，在其他之訴，應由原告就
    其存在負舉証之責任。」、「確認法律關係不存在之訴，如
    被告主張其法律關係存在時，應由被告負舉証責任。」司法
    院30年院字第2269號解釋暨最高法院42年台上字第170 號判
    例均著有明文。是依上揭司法院解釋及最高法院判例意旨，
    上訴人即應就租賃關係存在之事實負舉證之責任，但上訴人
    僅提出虛偽之租賃契約書1 份為證，其餘迄無法舉證證明。
    再依上訴人所提之租賃契約書觀之，該租約上載簽約日期為
    83年12月20日、租賃物標示為屏東縣高樹鄉○○路124 之15
    號（建號343）2層樓房全部，土地坐落高樹鄉○○段171 及
    170 之1 地號等2 筆土地全部、租賃期間為自83年12月20日
    起不定期（下稱系爭租約）。然系爭房屋係在84年5 月18日
    始辦理保存登記完畢，其後才有房屋門牌號碼及建號，故在
    上述租賃契約書所載之簽約日期及租賃期限起算日時，系爭
    房屋根本尚不存在，且無門牌號碼及建號之編定，上訴人竟
    能未卜先知，比主管機關猶早知悉系爭房屋之門牌號碼及建
    號，並登載於租賃契約書上，顯違一般經驗法則，是上開租
    賃契約書顯為上訴人所偽造。
 3、綜上，上訴人所提出之租賃契約為渠等間通謀虛偽之意思表
    示，依民法第87條規定，租賃契約當然無效。上訴人主張彼
    此間就系爭房地有租賃關係存在，顯不足採。
（二）本院補充陳述：
 1、上訴人主張彼此間就系爭房地訂有租賃契約，並非屬實：
  (1)上訴人聲請傳訊之證人丁○○及戊○○之證詞，無法確定究
    是上訴人乙○○或丙○○給付工程款，無法證明上訴人乙○○出資加蓋系爭房屋鐵皮屋部分。另上訴人聲請傳訊之證人
    柯光岳雖於97年11月19日陳述：「建管機關於核發使用執照
    前會至現場查看，且必須施工現場與建築圖相符才會核發使
    用執照」，但證人丁○○所證ＲＣ建物二層鐵皮加蓋係屬違
    章建物，而上述ＲＣ建物是在84年4 月28日才經主管機關測
    繪建物成果圖完竣，倘上述ＲＣ建物之二樓鐵皮屋是在81年
    間即建造完成，則主管機關經現場勘查，發現該違章建物，
    絕不可能會在84年4 月間准予核發使用執照並完成保存登記
    ，由此可證證人丁○○上開證詞顯然不實。
 2、上訴人乙○○另主張系爭房屋旁未辦保存登記之暫編431 建
    號建物，係其出資興建，被上訴人否認之，且上訴人乙○○
    於原審完全未提及此一主張，其主張如果屬實，上訴人乙○○於原審不可能恝置不顧而完全未提，故其上開主張，應非
    真實。此主張為上訴人乙○○於二審所提之新攻擊方法，無
    民事訴訟法第447 條第1 項但書之事由，因此，其於二審再
    行提出，亦不適法。
 3、上訴人主張彼此間有二千多萬元借貸，並非屬實。又主張彼
    此間以租金抵債，亦非真實，被上訴人也於本院94年度執字
    第17090 號強制執行事件，具狀異議否認上訴人間有租賃關
    係。由上訴人於原審96年8 月27日言詞辯論筆錄所載內容可
    知，上訴人就租金是否抵銷本金或僅抵銷利息，所言顯然相
    互矛盾。再依上訴人丙○○於87年10月21日所親自簽名切結
    同意書之時間點，係在上訴人主張之租賃時間之後，且上訴
    人丙○○有大專學歷，其對切結書所載無租賃之內容，應能
    完全理解，足證上訴人主張之租賃關係，係在被上訴人聲請
    強制執行之後，為阻止系爭房地遭拍賣而所編造杜撰。
 4、上訴人雖於原審提出租賃契約書，並舉證人陳秋香為證，主
    張有系爭租約關係存在，然如於原審所述，租賃契約書所載
    之簽約日期及租賃期限起算日時，系爭房屋根本尚不存在，
    且陳秋香係上訴人乙○○之表姐，雙方誼屬近親，已有偏頗
    之虞，而陳秋香稱租約上乙○○之簽名，係伊或伊丈夫所書
    寫，非乙○○所寫，和乙○○稱係其親自所簽，兩人所言，
    亦不相合，可證陳秋香所言不實，要無足取。
 5、上訴人所提系爭租約契約書正本，經原審法官當庭勘驗結果
    ，發現其紙質外觀甚為新穎，除對摺處外，其餘均非常工整
    ，印章之印文亦無拓暈現象，原子筆之油墨亦甚新穎，由此
    可證此租賃契約書係上訴人臨訟所偽撰，要無足採。上訴人
    又狡稱該租約書係事後補強的，之前有寫草約，惟被上訴人
    否認之，因在上開租賃契約書被揭穿係屬虛偽之前，上訴人
    從未曾提及系爭租約有草約，且上訴人塗銷抵押權之時間係
    在83年12月23日，所提之租賃契約書訂立時間係在83年12月
    20日，上訴人又稱在簽立上開租賃契約書原本後一、二或二
    、三天後辦理抵押權塗銷，準此以觀，在上訴人塗銷抵押權
    之前，除該租賃契約書原本以外，不可能有租賃草約存在可
    能。且上訴人乙○○於原審96年8 月27日言詞辯論期日，未
    敘及草約一事，亦可證上訴人所稱之草約係屬事後編造之詞
    ，不足採信。
 6、上開租賃契約書所載租賃物之一即170 之1 地號土地，係在
    85年11月26日方由原所有權人邱天秀以買賣為原因移轉登記
    予上訴人丙○○，換言之，上訴人主張系爭租約成立時點，
    170 之1 地號土地尚非上訴人丙○○所有，上訴人丙○○將
    該號土地出租予上訴人乙○○，與常情有悖。又系爭房屋不
    論何時開工、何時完工，均無法改變系爭房屋係在84年4 月
    28日以後方編定建號之事實。上訴人丙○○雖主張，就170-
    1 地號土地，與邱天秀有交換土地使用，被上訴人否認之，
    若果有其事，上訴人丙○○與邱天秀應立有土地交換使用之
    契約文件，上訴人丙○○空言主張，是不可取。
 7、上訴人主張彼此間有二千多萬元之借貸，顯然不實：
  (1)依原審96年8 月27日筆錄記載可知，上訴人彼此間關於借貸
    之經過（借款方式、借款金額、已清償金額、何人為借款人
    ）之供述，南轅北轍，完全不相符。上訴人丙○○於本院94
    年度執字第17090 號強制執行事件94年11月23日之訊問筆錄
    中稱積欠上訴人乙○○約一千多萬元，上訴人卻在96年8 月
    間於原審稱借款金額為二千多萬元，然上開二筆金額相差高
    達一千多萬元，上訴人丙○○就借貸金額前後供述不一，顯
    不合常理。上訴人稱借貸二千多萬元，金額龐大，依一般民
    間借貸之經驗法則，不可能沒有借據或票據等借款憑証，但
    上訴人卻迄提不出任何借據或票據等借貸憑証，是與常情有
    違。再依上訴人乙○○於原審96年8 月27日言詞辯論期日中
    所言可知，其於最初借貸之時有要求丙○○夫婦立借據、票
    據，並要求上訴人丙○○提供系爭房地設立抵押權以資保障
    ，而當時其與丙○○夫妻已有姻親至親關係，而後來塗銷抵
    押權時反而因雙方屬至親，基於信任關係，於塗銷抵押權後
    ，未另行書立借據、票據等憑證，上訴人乙○○所言，顯相
    矛盾。(2)退步言之，倘若上訴人間果有上述二千餘萬之借貸
  （被上訴人仍否認），依原審卷附債務清償証明書、土地登記
    簿謄本及塗銷登記申請書所載，該借貸債務已於83年12月23
    日清償完畢並塗銷抵押權登記，上訴人彼此間無可能再以爭
    房地之租金，抵充二千餘萬債務之利息。
 8、綜上所述，本件上訴人主張二人間有二千多萬元借貸，顯然
    不實，退萬步言，縱然屬實，亦已清償完畢並塗銷抵押權，
    不復存在，且上訴人主張之系爭租約，已顯屬虛偽，是以，
    本件上訴人之上訴應無理由，並聲明：上訴駁回。上訴訟費
    用由上訴人負擔。
三、上訴人乙○○部分：
  （一）原審之抗辯：
    賃期之久遠仍為原設定抵押權2,000 萬元塗銷之約定，2,00
    0 萬元光利息就足以不定期租用，且其並未取得分文利息，
    就希望上訴人丙○○還款。其大部分時間均居住在系爭房屋
    內，僅偶爾為陪伴雙親始居住在戶籍地內。系爭租約是83年
    左右其表姊陳秋香幫忙寫的，簽名是其自己簽的，租約寫完
    後其再拿給上訴人丙○○簽名。上訴人丙○○跟其借2,000
    萬元有立借據及票據，但單據還要回去找。租金是補貼其借
    款利息的損失，並未清償到本金，故上訴人丙○○現尚積欠
    其2,000 萬元。系爭房屋是79年間開工的，租約是事後補強
    的，之前有寫草約，但草約找不到了。170 之1 號土地當時
    雖係訴外人邱天秀的，但因上訴人丙○○跟他換地，讓地形
    方正一點，故可以出租予伊。
  （二）本院之補充陳述：
  1.原審認定上訴人彼此間系爭租約關係為虛偽，自嫌率斷，理
    由如下：
 1、由上訴人於原審陳述可知，上訴人係先立草約，系爭租約契
    約書為事後補強，自不以當初訂立租約之日（即83年12月20
    日）因系爭房屋尚未編定建號，遽認系爭租約為虛偽。且系
    爭房屋，雖係於84年3 月23日始建築完成，惟系爭房屋早在
    79年開工，81年完工，使用執照申請書上所載之開工日期為
    84年3 月7 日，乃因何時申請就寫何時開工，換言之，該使
    用執照之申請，係房屋建好之後因欲辦理保存登記始申請使
    用執照，自不能徒以該申請書形式上之記載開工日期為83年
    3 月7 日即遽認係實際之開工日期。再者，系爭房屋為二層
    加強磚造、鋼鐵造樓房，第一、二層面積合計高達398.83平
    方公尺，附屬建物合計22.26 平方公尺，總面積為421.09平
    方公尺，外牆則貼瓷磚美化，衡諸一般建築所需時間、施工
    期間，自不能於僅僅於短短16天即可完成（依使用執照申請
    書所載：84年3 月17日開工，84年3 月23日完工，僅相距16
    天），是該執照上所載開工日與完工日應非真正之開工日期
    及完工日期，洵堪認定。使用執照既係完工後經一段期間後
    申請，則難謂其與上訴人丙○○訂立系爭租約時，系爭房屋
    尚不存在，進而認系爭租約為虛偽。
 2、由證人丁○○、戊○○之證言可知，系爭房屋中之鐵皮屋部
    分即地政事務所暫編建號興中段第427 號房屋，係其興建，
    非被上訴人抵押權之範圍。另系爭房屋ＲＣ磚造樓房，則係
    在80年間開始施作、約81、82年間完成，則上訴人丙○○於
    83年12月20日將系爭房屋出租予其，與常理無違。又佐以屏
    東縣政府函送本院系爭房屋之建造執照、使用執照案卷，證
    人柯光岳之證言顯然有據，故系爭房屋興建完成時點，不能
    以第二張執照上所載日期為準，而應以事實上興建完成時為
    準。81年9 月29日所核發第一張之建造執照上所載之竣工日
    期既為82年5 月15日、核准延展之竣工日為82年11月15日，
    並已有「竣工」、「符合」之記載，顯見系爭房屋於82年間
    確已完成興建，而上訴人丙○○最遲至83年7 月7 日向戶政
    機關申設門牌；若如原審所認83年12月20日出租時，系爭房
    屋尚未興建完成，上訴人丙○○如何能居住並申設門牌？戶
    政機關又豈有核發門牌並准其入籍之理？。
 3、系爭房地設定之抵押權，形式上於83年12月23日以「清償」
    為由辦理塗銷之登記，乃因其姊曾珮榕與上訴人丙○○夫妻
    二人，在台北市經營蒂妮公司，於83年12月間極需資金，欲
    向訴外人劉勤娣借款一千萬元，當時系爭房地已經設定第一
    順位抵押權480 萬元予訴外人高樹鄉農會、第二順位抵押權
    2,000 萬元予其、第三順位抵押權300 萬元予訴外人林蕭樹
    酸，已無殘值，為順利取得劉勤娣之同意借款，曾珮榕乃徵
    得其同意，先塗銷抵押權，而讓劉勤娣取得第二順位之抵押
    權。是以其抵押權雖形式上以清償為由予以塗銷，惟實質上
    該抵押權所擔保之債務未受清償。倘曾珮榕及上訴人丙○○
    當時倘有錢返還予其，無須向「外人」告貸鉅額資金。因其
    與曾珮榕間為親姊弟關係，故在未清償前即應允塗銷，以利
    向外人借貸，此項事實，以上訴人丙○○於原審之陳述，足
    以證明。
 4、上訴人彼此間係屬至親，因親屬間之信任關係，其於塗銷抵
    押權後，未更換為以租賃權做擔保，也未另行書立借據、本
    票等類似憑証，亦對利息金額不為計較；衡以社會上親屬間
    之從事借貸或其他法律行為，因彼此間之親誼信任關係而未
    簽立書據者，乃司見慣，自不能以因上訴人彼此間未簽立任
    何書面憑據，即遽謂上訴人間無債權債務之存在。又租賃契
    約，為諾成契約，非要式契約，租賃之內容於雙方意見表示
    合致時即告成立，不以簽訂書面為必要，自不能以上訴人二
    人未於租約上註明以租金抵充借款利息，即謂不值採信。又
    曾珮榕與上訴人丙○○於系爭房屋完工之際，在台北市經營
    蒂妮公司，從事化粧品之生意，居住在台北市○○區○○里
    ○ 鄰○○○路○ 段178-1 號10樓，沒有居住在系爭房屋，而
    其則長期住在屏東縣高樹鄉當地，因曾珮榕與上訴人丙○○
    未居住使用系爭房地，且積欠其債務未還，而將系爭房地出
    租予其使用，並同意以租金抵充借款利息，乃情理之常。
 5、上訴人丙○○雖於85年11月26日始以買賣為由，自其前手邱
    天秀（已死亡）取得170-1 地號土地之所有權，惟丙○○於
    原審已陳明其跟邱天秀交換土地使用之事實，衡諸常情，若
    非邱天秀確有與丙○○交換土地使用，邱天秀不會於85年11
    月26日將該土地過戶予丙○○。原審認上訴人丙○○要舉證
    證明交換土地使用事實，顯強人所難。實務上亦認出租他人
    之物，為有效之債權契約，自不能以邱天秀係於85年11月26
    日以買賣為由將該地所有權移轉登記予上訴人丙○○，即謂
    上訴人丙○○出租此筆土地係出租他人之物，有違常理，進
    而推論系爭租約虛偽不實。
 6、上訴人丙○○於87年10月21日所書立之同意書，係定型化之
    文書，為一般金融機構於辦理抵押貸款時所共通之要求，上
    訴人丙○○為順利向被上訴人貸得款項，被動應被上訴人之
    要求，為完成申貸必要手續而草率簽立該文書，難認該切結
    內容為真實；且該文書乃上訴人丙○○片面所簽立之文書，
    並無拘束其之效力，不能據上開同意書即否認上訴人間存有
    系爭租約之事實。且其曾於本院94年度執字第17090 號強制
    執行事件中，聲明異議並表明對系爭房地有租賃權，經法官
    開庭訊問，命被上訴人應調查確實使用情形，惟被上訴人並
    未查報，被上訴人亦未就拍賣公告記載有租賃權之揭示認為
    有侵害利益而聲明異議、未有反對其租用情形之主張或對上
    訴人提出確認租賃關係不存在之訴訟，至特別變價程序聲請
    減價拍賣，被上訴人仍對其於系爭房地有承租事實無意見，
    該執行事件終因拍賣無結果而核發債權憑證結案，由此觀之
    ，被上訴人於該執行事件中已不否認其有向上訴人丙○○租
    用系爭房地之事實。被上訴人嗣於95年9 月間執上開執行事
    件所核發之債權憑證，聲請強制執行，經鈞院以95年度執字
    第16296 號執行事件辦理，被上訴人在第二次執行事件辦理
    查封之初，已自認上訴人彼此間有系爭租約之存在，並指封
    切結稱查封物並非空屋、非上訴人丙○○（即債務人）自住
    ，本院於該事件之歷次拍賣公告，均揭示拍賣之房屋內，有
    其租用、租期、每月租金暨拍定後不點交等事實。被上訴人
    於第二次執行事件中，曾具狀請求以第一次執行事件中第三
    次拍賣之底價，為本次執行事件之拍賣底價，並援引第一次
    執行事件之第三次拍賣公告為憑據，益證被上訴人承認其之
    租賃權。被上訴人僅因其兩次聲請拍賣均無人應買，為求能
    有人應買，始提出本訴訟，其主張顯與自己於執行事件中所
    自認之事實相違背，有違反禁反言原則之情形，自無理由。
 7、綜上，原判決認上訴人間租賃關係不存在，是有未當。並為
    上訴聲明：原判決廢棄。被上訴人在第一審之訴駁回。第一
    審、第二審訴訟費用由被上訴人負擔。
四、上訴人丙○○抗辯：
    錢是其前妻曾珮榕跟上訴人乙○○借的，其就提供系爭房地
    供上訴人乙○○設定抵押。系爭租約是上訴人乙○○拿給其
    簽名的。其前妻借錢後，因無法馬上還錢，且夫妻一體，而
    因生意上的需要，要再借貸資金，故為保障上訴人乙○○的
    權利，其就跟他商量先塗銷抵押權，才會簽訂系爭租約，2
    萬元租金就當作是借款利息，約定租金用來抵債只有口頭講
    ，並無書面證據，其他的只有租賃契約而已。簽訂租約時，
    系爭房屋已蓋好，其與上訴人乙○○先立草約，後來才重新
    寫系爭租約，草約已經不知道放在那裡去了。系爭房屋於79
    年間即已開工建築，其在81年8 月就入厝，嗣後才補申請使
    用執照，故何時申請就寫何時開工，至79年間開工的證據，
    因其父親約於80年年底過世，故無法證明。至170 之1 號土
    地於簽訂租約時雖係訴外人邱天秀所有，但因其有跟他交換
    土地使用，故可出租。並與上訴人乙○○為相同之聲明。
五、兩造不爭執之事實：
（一）上訴人丙○○於87年11月10日曾與被上訴人訂立消費借貸
    契約，向被上訴人借款290 萬元，並為擔保借款之清償，將
    其坐落屏東縣高樹鄉○○段第170-1 號、第171 號二筆土地
    及其上建號第343 號、門牌南興路124 之15號之房屋（不含
    未辦保存登記之鐵皮一層建物）提供予被上訴人設定本金最
    高限額350 萬元之抵押權。
（二）上訴人丙○○自94年6 月16日起未依約清償借款，被上訴
    人聲請拍賣抵押物，經本院以94年度執字第17090 號及95年
    度執字第16296 號辦理執行拍賣。
六、兩造爭執之事項：
（一）系爭房屋是否於83年12月間已興建完成？
（二）上訴人乙○○與上訴人丙○○間就系爭房地是否有租賃關
    係存在？
（三）上訴人乙○○與上訴人丙○○間，有二千多萬元之借貸未
    償，而約定以系爭房地之租金抵充，是否屬實？
七、本院之判斷：茲就上開兩造協議簡化之爭執事項，分別審酌
    如下：
（一）系爭房屋是否於83年12月間已興建完成？
 1、上訴人辯稱：系爭建物即建號興中段第３４３號、門牌高樹
    鄉○○路１２４－１５號之ＲＣ（加強磚造、鋼鐵造）磚造
    樓房（系爭房屋），係在８０年間開始施作、約８１、８２
    年間完成云云；經查上訴人聲請之証人丁○○證稱系爭ＲＣ
    樓房的二樓加蓋鐵皮屋係上訴人乙○○請其於81年間左右所
    蓋，且係上訴人乙○○付錢予伊等語（見本院卷第74頁）。
    另據施作水電部分之証人戊○○證稱：「鐵皮屋（指系爭房
    屋前之建物）是78年間，樓房（指系爭房屋）80年間施作的
    。」等語，並稱工程款都是上訴人乙○○給的各等語（見本
    院卷第76頁）；惟查上開二名証人均證稱雖是上訴人乙○○
    給的錢，但並不能確定乙○○是否是地主或是系爭房屋所有
    人。次查系爭房屋及土地為上訴人丙○○所有，竟由上訴人
    乙○○加蓋二樓及屋前之鐵皮屋，顯然有違常情。末查上開
    2 名証人均未能提出當時施作工程留下之文件資料佐證，且
    迄今時隔16年餘，記憶非必清楚，則其等證明系爭房屋是在
    80、81年施作之工程等情，是否確實，即容置疑。故上開2
    名証人之證詞，尚難採為有利於上訴人之證據。
 2、依據上訴人聲請之代為設計、興建系爭房屋之證人柯光岳到
    庭證稱：「大約是84年取得使用執照（指系爭房屋），至於
    何時開始建築及完工時間我忘了。」「原則上要先取得執照
    才動工，也有先動工才申請執照，本件系爭建物究為取照前
    動工還是取照後動工，因為時間太久我忘了。」等語（見本
    院卷第103 頁），該證人雖不能證明系爭房屋完工時間；然
    據其證稱：「系爭建物有申請二張建築執照，第一張的建築
    執照我記不清處，但第二張是全部的蓋好了才申請建築執照
    ，因為第一張的期限已經到期，主管機關要收回再申請第二
    張，所以第二張是84年2 月份發出。」及證稱：建管機關於
    核發使用執照前會至現場查看，且必須施工現場與建築圖相
    符才會核發使用執照（見本院卷第103 －104 頁）等語，並
    參以本院向屏東縣政府函查，經該府於98年1 月14日以屏府
    建管字第0980007982號函附之核發系爭房屋之84建屏管高字
    第2631號建築執照、84建屏管使高字第4000號使用執照原本
    ，該建築執照核發日期為84年2 月20日，使用執照核發日期
    為84年3 月22日等情以觀，應足認定系爭房屋在83年12月之
    前尚未完工使用。
（二）上訴人乙○○與上訴人丙○○間，有二千多萬元之借貸未
    償，而約定以系爭房地之租金抵充，是否屬實？
 1、依據上訴人乙○○於原審隔離訊問時陳稱：「一開始並不是
    一次借二千萬元，分很多次借，從七十九年開始，至八十一
    、八十二年間，金額有壹仟多萬，也有陸佰萬‧‧‧，大部
    分都是被告丙○○陪我去領錢、匯款，是他出面跟我借這些
    錢的，但是他太太（曾珮榕）也有跟他一起使用這些錢．．
    ．」等語；嗣丙○○陳稱：「大部分都是我前妻（曾珮榕）
    跟他借。我前妻跟我前前後後跟他借超過二千萬，約二千參
    佰萬左右，我前妻直接跟他談，．．．我的部分已經還幾十
    萬元給被告乙○○，不是系爭租約抵債的金額，是另外還的
    。我前妻跟他借二千二百多萬元，我的部分只有跟被告乙○○借幾十萬元，所以其他債務都是我前妻借的，．．．」、
    等語（見原審卷第60－67頁）。經查上訴人乙○○上開所稱
    二千多萬借貸，大部分是上訴人丙○○出面向其借貸，且係
    丙○○陪同其去領錢、匯錢，並跟其前妻曾珮榕一起使用這
    些錢等情，核與上訴人丙○○所稱二千多萬債務係其前妻向
    乙○○所借，其僅向乙○○借幾十萬元，且已還清等語，顯
    不相符。次查上訴人丙○○於本院調閱94年執字第17090 號
    強制執行事件94年11月23日之訊問筆錄中陳稱：「目前尚積
    欠乙○○約新台幣壹仟萬元」等語（見該卷第73頁），與其
    及乙○○於原審所稱尚欠借款之金額二千多萬元，相差一半
    ，且上訴人乙○○亦未能提出此二千多萬元之來源證明。抑
    有進者，借貸二千多萬元，金額龐大，依一般民間借貸之習
    慣，不可能沒有借據或票據等借款憑証，雖上訴人間為至親
    ，亦不能免；惟上訴人卻提不出任何借據或票據等借貸憑証
    ，實與常情有違。則上訴人所稱其等有二千多萬元之借貸關
    係云云，即非無疑。另上訴人乙○○已於原審稱不用傳訊其
    姐曾珮榕到庭作證，上訴人再於本院審理中聲請傳證，因事
    證已明，本院認無再行傳訊之必要。
 2、經查原審卷附債務清償証明書、土地登記簿謄本及塗銷登記
    申請書（原審卷附第39、114 、116 頁）所載，該借貸債務
    亦已於83年12月23日清償完畢並塗銷抵押權登記，則上訴人
    間應無再以系爭房地之租金2 萬元，抵充上開2000餘萬元債
    務之利息之理。上訴人雖辯稱其等於83年12月23日以清償為
    名，塗銷原設定抵押權，係因為向他人借貸，才先塗銷抵押
    權，又因雙方係屬至親，基於信任關係，故才於塗銷抵押權
    後，未另行書立借據、票據等憑証云云；但查上訴人乙○○
    於原審已陳稱其與丙○○夫妻借貸，本有簽立支據、本票，
    這些票之前有找過，但是沒有找到等語（見原審卷第62頁）
    ，何以其後於塗銷抵押權時反而未要求另立書據，藉資保障
    ？是此，顯亦有違常情，故上訴人上開所辯，自無足採。
（三）上訴人乙○○與上訴人丙○○間就系爭房地是否有租賃關
    係存在？
 1、依據上訴人於原審提出之系爭房屋租賃契約書（見原審卷第
    28 －29 頁）之簽約日期為「83年12月20日」租賃物標示為
    「屏東縣高樹鄉○○路124-15號（建號343） 貳層樓房全部
    ，土地坐落高樹鄉○○段171 及170-1 地號等二筆土地全部
    」，租賃期間為「自中華民國年捌拾參年拾貳月貳拾日起至
    不定期日止」；惟查系爭房屋係在84年4 月28日建物測量成
    果圖核發後方始編定，並在84年5 月18日始完成保存（第一
    次所有權）登記，此有屏東縣里港地政事務所97年2 月20日
    屏里地一字第0970001114號函及97年3 月4 日屏里地二字第
    0970001580號函、建物登記簿謄本附原審卷可稽（見原審卷
    第54、162 、167 頁）。由上開文件資料，可知上訴人於83
    年12月20日在簽訂系爭房屋租賃契約書時，系爭房屋之建號
    尚未編定，但查系爭房屋租賃契約書內竟有填寫「建號343
    」。次查系爭租賃契約書所載170 之1 地號土地，係在85年
    11月26日由原所有權人邱天秀以買賣為原因移轉登記予上訴
    人丙○○（見原審卷第50頁土地登記謄本），亦即在上訴人
    主張訂立系爭租賃契約書時，該土地並非上訴人丙○○所有
    ，上訴人丙○○又如何能將邱天秀之土地出租予上訴人乙○○。足証系爭租賃契約書顯屬不實。
 2、証人陳秋香於原審雖證稱系爭租賃契約書是上訴人乙○○拿
    資料託其代寫，但查陳秋香為乙○○之表姐，誼屬近親，已
    有偏頗之虞，而証人陳秋香証稱租約上乙○○之簽名，係伊
    或伊丈夫所書寫，非乙○○所寫（見原審卷第172 頁），惟
    乙○○卻稱係其親自所簽（見原審卷第61頁），兩人所言，
    已不相合；縱或系爭租賃契約書是上訴人乙○○託其代為書
    寫屬實，但查系爭租賃契約書之簽訂日期及內容有如前述之
    不實，故陳秋香之證詞，即難採為有利於上訴人之證據。次
    查上訴人嗣又改稱訂立系爭租賃契約書前，雙方訂有草約；
    惟上訴人迄今未能提出該草約或其他事證以實其說，所辯亦
    無足採。
 3、上訴人丙○○於87年10月21日以系爭房地向被上訴人抵押貸
    款時，曾書立同意書向被上訴人切結「供押之不動產於提供
    及辦妥抵押權之時，確無任何租賃、借貸關係及他項權利之
    存在，亦無被第三人占用等情事．．．」，此有該同意書附
    卷可稽（見原審卷第15頁）。經查該切結時間，係在上訴人
    於83年12月20日簽立系爭租賃契約之後，設若有租賃情事，
    上訴人丙○○應不可能仍切結確認系爭房地無租賃存在。且
    衡諸常情，被上訴人理應查證屬實，經過內部核貸程序後，
    始准辦理抵押貸款。上訴人辯以申請抵押貸款時簽立之同意
    書，係屬定型化文書，難認切結必為真實云云，要難採信。
八、綜上所述，系爭房屋租賃契約書係為上訴人間虛偽簽立，依
    民法第87條第1 項前段規定，應屬無效，且亦無從證明上訴
    人間有系爭房屋之租賃關係存在。原審因而判決確認上訴人
    間系爭房屋之租賃關係不存在，於法並無不合。上訴意旨指
    摘原判決不當，求予廢棄改判，為無理由，應予駁回
九、本件事證已經明確，兩造其餘之攻擊防禦及舉證，經審酌後
    ，認為並不影響本判決之基礎，爰不逐一論駁，附此敘明。
九、據上論結，本件上訴為無理由，依民事訴訟法第436 條之1
    第3 項、第449 條第1 項、第78條、第85條第1 項前段，判
    決如主文。
中    華    民    國    98    年     8     月    19   日
                  民事第二庭  審判長  法  官  張世賢
                                      法  官  吳思怡
                                      法  官  胡晏彰
上正本證明與原本無異。
本判決不得上訴。
中    華    民    國    98    年    8     月    19    日
                                      書記官  郭松菊


司法院資訊處製作；財團法人民間司法改革基金會備份。
